【裁判字號】    97,公,1
【裁判日期】    970710
【裁判案由】    損害賠償
【裁判全文】
臺灣高雄地方法院民事判決                 97年度公字第1號
原      告  台灣糖業股份有限公司
法定代理人  陳秀姬
訴訟代理人  李明益律師
被      告  台灣中油股份有限公司
法定代理人  甲○○
訴訟代理人  李玲玲律師
            朱立人律師
上列當事人間損害賠償事件，本院於民國97年6 月19日言詞辯論
終結，判決如下：
    主  文
被告應給付原告新台幣肆拾壹萬伍仟捌佰元及自民國九十七年一
月十八日起至清償日止，按年息百分之五計算之利息。
原告其餘之訴駁回。
訴訟費用由被告負擔百分之五，餘由原告負擔。
本判決得假執行，但被告以新台幣伍拾壹萬肆仟捌佰元為原告預
供擔保後，得免為假執行。
原告其餘假執行之聲請駁回。
    事實及理由
一、原告起訴主張：原告所有坐落高雄市○○區○○段322 、32
    2-1 地號土地（面積5,480 平方公尺、396 平方公尺，下稱
    系爭土地），除322 地號其中面積297 平方公尺外，其餘均
    出租予訴外人黃國興，租期至民國100 年12月31日止。詎上
    開土地因被告所有之油槽於91年4 月間漏油，致污染土壤，
    經檢測土壤所含總石油碳氫化合物含量超過管制標準，其中
    322 地號土地並經高雄市政府公告劃定為土壤污染控制場址
    及管制區。原告所有上開322 地號土地因劃定為管制區，32
    2-1 地號土地亦為整治322 地號土地污染而需作為道路使用
    ，原告於管制期間內對於系爭土地均無法再為使用收益，因
    而受有損害。爰依土壤及地下水污染整治法第14條第3 項規
    定，提起本訴，請求以被告預計5 年整治期間，系爭土地申
    報地價【每平方公尺新台幣（下同）2,800 元】年息百分之
    10計算，原告所受損害為8,226,400 元【計算式：（5480＋
    396） ×2,800 ×10% ×5 ＝8,226,400 】。並聲明：(一)被
    告應給付原告8,226,400 元及自起訴狀繕本送達翌日起至清
    償日止，按年息百分之5 計算之利息；(二)願供擔保，請准宣
    告假執行。
二、被告則以：系爭322 地號土地於91年4 月間因被告所有油槽
    漏油而遭污染，經檢測土壤所含總石油碳氫化合物含量超過
    管制標準，嗣經高雄市政府公告劃定為土壤污染控制場址及
    管制區之事實，被告並不爭執。原告請求關於322 地號土地
    其中面積297 平方公尺部分，以土地申報地價年息百分之10
    計算之損害共計415,800 元，被告認諾之，原告此部分之請
    求即無必要。至系爭322 地號土地面積5183平方公尺部分，
    原告已連同系爭322 之1 地號土地出租予訴外人黃國興，於
    系爭322 號土地整治期間，原告仍得依租約向黃國興收取租
    金，原告並未受有損害。另系爭322-1 地號土地並未受污染
    ，被告對此部份土地並無賠償責任，且此部分土地亦經原告
    出租予黃國興，原告於租約終止前亦無不能使用收益之損害
    等語，資為抗辯。並聲明：(一)原告之訴駁回；(二)如受不利判
    決，願供擔保，請准宣告免為假執行。
三、兩造不爭執事項：
  (一)原告所有坐落高雄市○○區○○段322 地號土地面積5183平
    方公尺部分及322-1 地號土地全部，均出租予黃國興，租期
    自95年1月1日起至100 年12月31日止。
  (二)系爭322 地號土地因被告所有之油槽於91年4 月間漏油污染
    土壤，經檢測土壤所含總石油碳氫化合物含量超過管制標準
    ，並經高雄市政府公告劃定為土壤污染控制場址及管制區。
  (三)黃國興就其承租之系爭322 地號（面積5,183 平方公尺部分
    ）、322 之1 地號土地，向被告申請因管制期間禁止耕作農
    作物及地上物之損害共計14,530,600元，經行政院環境保護
    署（下稱環保署）公害糾紛裁決委員會97年2 月1 日環署裁
    字第0970006878號裁決被告應給付黃國興4,486,902 元，並
    經台灣台北地方法院准予核定。
  (四)系爭土地因遭被告所有之油槽於91年4 月間漏油污染致土壤
    所含總石油碳氫化合物含量超過管制標準，並經高雄市政府
    公告劃定為土壤污染控制場址及管制區，兩造同意以5 年之
    整治復育期間計算系爭土地因管制所受之損害。
  (五)系爭土地之申報地價為2,800 元。
  (六)原告與黃國興間之耕地租賃契約，租期自自95年1 月1 日起
    至100 年12月31日止，迄今尚未終止。
四、本件之爭點：
  (一)原告請求依土壤及地下水污染整治法第14條第3 項規定，請
    求損害賠償有無理由？
  (二)若原告得請求損害賠償，其得請求之損害賠償額為若干？
五、得心證理由：
  (一)原告請求依土壤及地下水污染整治法第14條第3 項規定，請
    求損害賠償有無理由？
  1.原告主張系爭土地因被告所有之油槽於91年4 月間漏油污染
    ，致土壤所含總石油碳氫化合物含量超過管制標準，其中32
    2 地號土地並經高雄市政府公告劃定為土壤污染控制場址及
    管制區。原告所有上開322 地號土地因管制而無法使用收益
    ，因此受有損害，322-1 地號土地因係管制、整治污染所需
    之道路使用，原告亦無法使用收益，原告亦因而受有損害，
    得依土壤及地下水污染整治法第14條第3 項規定，請求被告
    賠償原告所受損害等情。被告對於系爭322 地號土地因受污
    染而經劃定為管制區乙節固不爭執，且就原告主張322 地號
    土地其中面積297 平方公尺，以被告預計之5 年整治期間，
    系爭322 地號土地申報地價年息百分之10計算，共計受有損
    害415,800 元部分雖認諾之，惟對於原告其餘主張則否認之
    ，並以322 地號土地已出租予黃國興部分，於租約存續期間
    ，原告仍得收取租金，並未受有損害；322 之1 地號部分，
    並未受污染，且此部分土地亦出租予黃國興，環保署公害糾
    紛裁決委員會並裁決黃國興應無償提供被告整治系爭土地通
    行使用，原告並無因不能使用收益而受有損害等語為辯。
  2.按各級主管機關對於有土壤或地下水污染之虞之場址，應即
    進行查證，場址之土壤污染或地下水污染來源明確，其土壤
    或地下水污染物濃度達土壤或地下水污染管制標準者，所在
    地主管機關應公告為土壤、地下水污染控制場址（以下簡稱
    控制場址）；所在地主管機關應依控制場址或整治場址之土
    壤、地下水污染範圍，劃定、公告土壤、地下水污染管制區
    ；土壤、地下水污染管制區內之土地使用或人為活動，應依
    居民健康及生活環境需要予以管制；土地使用人、管理人或
    所有人因管制所遭受之損害，得向污染行為人請求損害賠償
    ，土壤及地下水污染整治條例第11條、第14條分別定有明文
    。又按以自任耕作為目的，約定支付租金，使用他人之農地
    者，為耕地租用，土地法第106 條第1 項亦定有明文。
  3.經查：
  (1)系爭322 地號土地297平方公尺部分：
    系爭322 地號土地因被告所有之油槽於91年4 月間漏油污染
    土壤，經檢測土壤所含總石油碳氫化合物含量超過管制標準
    ，並經高雄市政府公告劃定為土壤污染控制場址及管制區。
    有高雄市政府94年2 月1 日高市府環二字第0940005991號函
    附公告、95年5 月16日高市府環二字第0950025360號公告及
    95年8 月29日高市府環二字第0950044475號公告在卷可憑（
    本院卷第16至24頁），兩造對此亦不爭執，此部分事實，自
    堪信實。又就管制區內之土地利用，依高雄市政府公告管制
    事項：土壤污染管制區內除經各該主管機關同意者，(1)禁止
    新建、增建、改建或修建非因污染整治計畫或污染控制計畫
    需要之建築物或設施、(2)符合開發行為應實施環境影響評估
    細目及範圍認定標準，應進行環境影響評估之行為、(3)農作
    物耕作、(4)其他經中央主管機關指定影響居民健康及生活環
    境之土地利用行為。足見，系爭322 地號土地於管制期間，
    土地利用已受限制，依土壤及地下水整治法第14條第3 項之
    規定，土地使用人、管理人或所有人自得向污染行為人請求
    因管制所遭受之損害，應無疑義。被告就原告主張系爭322
    地號土地其中297 平方公尺部分，因管制而受有損害，亦認
    諾之，本院自應就此部分為被告敗訴之判決。
  (2)系爭322 地號土地5,183平方公尺部分：
  原告雖係系爭322 地號土地之所有人，然其與黃國興就系爭
    322 地號土地面積5183平方公尺部分及322-1 地號土地全部
    ，訂定租約，租期自95年1 月1 日起至100 年12月31日止，
    尚有322 地號土地其中面積297 平方公尺部分未出租等情，
    有耕地租賃契約在卷可稽（本院卷第14、15頁），兩造對此
    亦不爭執。原告與黃國興間既定有耕地租賃契約，則於租賃
    期間，原告僅得依租約將土地交予黃國興耕作使用，並向黃
    國興收取租金，而不得就已出租之土地再為使用收益。原告
    前於89年1 月1 日即就系爭322 地號土地面積5183平方公尺
    部分及322- 1地號土地全部，與黃國興訂定耕地租賃契約，
    租期自89年1 月1 日起至94年12月31日止，亦有耕地租賃契
    約在卷可稽（本院卷第13頁）。足見，系爭322 地號土地出
    租予黃國興之部分於94年2 月1 日經高雄市政府公告為管制
    區後，原告與黃國興於89年訂定之耕地租賃租約並未終止，
    並於94年12月31日期屆滿後，另訂新約，原告亦自陳迄今未
    終止其與黃國興之租約，若無依照耕地三七五減租條例將出
    租之土地收回自耕，當然繼續由黃國興承租等語（本院卷第
    54、103 頁背面）。原告於高雄市政府公告管制區前、後，
    既未終止與黃國興之耕地租賃契約，其自須依約將土地交予
    黃國興耕作使用，而不得就已出租之土地再為使用收益。系
    爭322 地號土地雖因管制而土地利用受限制，然於原告與黃
    國興耕地租賃契約存續中，原告並未因此而受有損害，且黃
    國興承租系爭322 地號土地5,183 平方公尺部分，因系爭32
    2 、322 之1 地號土地公告為管制區，於管制期間禁止耕作
    農作物及地上物之損害共計14,530,600元，經環保署公害糾
    紛裁決委員會97年2 月1 日環署裁字第0970006878號裁決被
    告應給付黃國興4,486,902 元，並經台灣台北地方法院准予
    核定，有環保署97年2 月1 日環署裁字第0970006878號裁決
    書、台北地院97年4 月3 日北院隆民節97核481 字第097000
    3236號函在卷可憑（本院卷第76至79、85頁），兩造對此亦
    不爭執。是以，原告主張依土壤及地下水污染整治法第14條
    第3 項請求被告賠償系爭32 2地號土地已出租之5,183 平方
    公尺因管制所受損害，自無理由，應予駁回。
  (3)322 之1 地號土地部分：
  原告主張系爭322 之1 地號土地，因系爭322 地號土地整治
    期間有通行使用322 之1 地號土地之必要，原告對於系爭32
    2 之1 地號土地無法使用收益而受有損害，價值亦有減損，
    自得依土壤及地下水污染整治法第14條第3 項請求被告賠償
    此部分損害，被告否認之，並以：系爭322 之1 地號土地，
    未受漏油污染，被告本無賠償義務，且該部分土地非高雄市
    政府公告之管制區，且該部分土地已經出租予黃國興，原告
    亦無不能使用收益之損害等語為辯。
  經查：系爭322 之1 地號土地並未因被告所有之油槽於91年
    4 月間漏油而受污染，亦未經高雄市政府公告劃定為土壤污
    染控制場址及管制區，業據原告自陳明確（本院卷第67、92
    頁），被告對此亦不爭執，此部分事實，堪信為真實。被告
    所有之油槽於91年4 月間漏油既未污染系爭322 之1 地號土
    地，且該土地亦非管制區，原告此部分請求，與土壤及地下
    水污染整治法第14條第3 項所規定之要件不符，洵屬無據。
    且系爭322 之1 地號土地，業經原告出租予黃國興耕作使用
    ，有耕地租賃契約在卷可憑（本院卷第14、15頁），縱於系
    爭322 地號土地整治期間，因整治有使用系爭322 之1 地號
    土地之必要，原告本應按耕地租賃契約將系爭322 之1 地號
    土地交予黃國興耕作使用，而不得另為使用收益，原告主張
    就系爭322 之1 地號土地受有不能使用收益之損害，亦無可
    採。原告此部份主張，並無理由，應予駁回。
  (二)若原告得請求損害賠償，其得請求之損害賠償額為若干？
    原告依據土地及地下水污染整治法第14條第3 項規定，得就
    其因系爭322 地號土地其中面積297 平方公尺部分，經高雄
    市政府公告管制，所受損害，已如前述。原告主張以5 年整
    治期間，系爭322 地號土地申報地價每平方公尺2,800 元，
    按年息百分之10計算，總計415,800 元之損害，被告認諾之
    ，核屬對原告請求之訴訟標的為一部認諾。本院應依民事訴
    訟法第384 條之規定，就被告認諾之部分逕為其敗訴之判決
    。
六、綜上，原告依土壤及地下水污染整治法請求被告給付415,80
    0 元，為有理由，逾此範圍之請求，為無理由。另按給付無
    確定期限者，債務人於債權人得請求給付時，經其催告而未
    為給付，自受催告時起，負遲延責任，為民法第229 條第2
    項前段所明定，故被告應自收催告時起，負遲延責任，原告
    請求就上開損害賠償額即415,800 元，自應97年1 月18日起
    算遲延利息應屬有據。是原告請求被告給付415,800 元及自
    97年1 月18日起至清償日止，按年息百分之5 計算之利息，
    為有理由，應予准許。逾此部分之請求，則無理由，應予駁
    回。
七、本件原告勝訴部分，本院依被告認諾而為判決，且所命給付
    金額未逾500,000 元，應依職權宣告假執行，另被告陳明願
    供擔保，請准免為假執行之宣告，核無不合，爰酌定相當之
    擔保金額，予以准許。原告敗訴部分，其假執行聲請，即失
    所附麗，併予駁回。
八、按被告對於原告關於訴訟標的之主張逕行認諾，並能證明其
    無庸起訴者，訴訟費用，由原告負擔，民事訴訟法第80條固
    定有明文。本件原告主張關於系爭322 地號土地其中297 平
    方公尺部分，以5 年整治期間計算原告因管制所受損害，被
    告雖認諾之，然對於原告請求系爭322 地號土地其餘5,138
    平方公尺部分即出租予黃國興部分，被告仍有爭執。且依公
    害糾紛處理法第39條第1 項規定，當事人於裁決書正本送達
    後20日內，未就同一事件向法院提起民事訴訟，或經撤回其
    訴者，視為雙方當事人依裁決書達成合意。是以兩造經環保
    署公害糾紛裁決委員會96年12月26日環署裁字第0960100226
    號裁決後，原告對裁決結果不服，依前述規定，應就同一事
    件提起民事訴訟，是以，原告仍有就系爭322 地號土地全部
    起訴之必要，被告雖為一部認諾，尚不能證明原告毋庸起訴
    ，是以，本件訴訟費用原告勝訴部分負擔仍應由被告負擔，
    無由其餘被告負擔之理，併此說明。
九、據上論結，本件原告之訴為一部有理由，一部無理由，依民
    事訴訟法第79條、第389 條第1 項第1 款、第5 款、第392
    條第2 項，判決如主文。
中    華    民    國    97    年    7     月    10    日
                  民事第一庭    審判長法  官  朱玲瑤
                                      法  官  賴文姍
                                      法  官  陳宛榆
上開正本係照原本作成。
如不服本判決，應於送達後20日內，向本院提出上訴狀並表明上
訴理由，如於本判決宣示後送達前提起上訴者，應於判決送達後
10日內補提上訴理由書（須附繕本）。
中    華    民    國    97    年    7     月    10    日
                                      書記官  林慧君


司法院資訊處製作；財團法人民間司法改革基金會備份。
